【裁判字號】    97,訴,454
【裁判日期】    970822
【裁判案由】    返還不當得利
【裁判全文】
臺灣新竹地方法院民事判決               97年度訴字第454號
原      告  丙○○
法定代理人  乙○○
訴訟代理人  彭亭燕 律師
被      告  甲○○
上列當事人間返還不當得利事件，本院於民國97年8月8日辯論終
結，判決如下：
    主  文
被告應給付原告新臺幣伍佰捌拾壹萬肆仟玖佰拾貳元，及其中
新臺幣佰捌拾壹萬肆仟玖佰拾貳元自民國九十六年十二月二
十五日起、其中新臺幣貳佰萬元自民國九十七年五月九日起，均
至清償日止按週年利率百分之五計算之利息。
原告其餘之訴駁回。
訴訟費用由被告負擔十分之九，餘由原告負擔。
本判決第一項所命給付，於原告以新台幣壹佰玖拾肆萬元為被告
等供擔保後，得假執行。
原告其餘假執行之聲請駁回。
    事實及理由
一程序方面：
(一)本件被告經合法通知，未於言詞辯論期日到場，核無民事訴訟
  法第386條所列各款情形，爰依原告之聲請，由其一造辯論而
  為判決。
(二)按訴狀送達後，原告不得將原訴變更或追加他訴，但擴張或減
  縮應受判決事項之聲明者，不在此限，民事訴訟法第255條第1
  項第3款定有明文。查本件原告起訴時原係請求被告給付新臺
  幣（下同）3,814,932元及自起訴狀繕本送達被告翌日起至清
  償日止按年息百分之5計算之利息，嗣於訴訟進行中，擴張請
  求金額為5,843,932元及其中3,843,932元自起訴狀繕本送達被
  告翌日起、2,000,000元自追加起訴狀繕本送達被告翌日起，
  均至清償日止按年息百分之5計算之利息，核係屬擴張應受判
  決事項之聲明，自應准許。
二原告主張：
(一)按原告丙○○於民國88年12月29日不慎自住家三樓; 墜落受傷
  ，因之而致頭部外傷合併腦腫、左側顱骨骨折、手術後小腦症
  、眼睛失明、喪失語言、咀嚼能力、右手偏癱、大小便失禁等
  傷害，原告之食物攝取、大小便等日常生活均須由他人扶助。
  因原告屬腦傷後合併失語症個案，目前右側偏癱，對外界問話
  ，無法適切回應，已屬精神耗弱程度，經本院家事法庭以96年
  度禁字第1號民事裁定宣告原告為禁治產人。
(二)查被告為原告之配偶，於原告受傷後，依民法第1111條第1項
  為原告之監護人，而依第1112條第1項規定，監護人為受監護
  人之利益，應按受監護人之財產狀況護養療治其身體，惟被告
  卻於89年11月間逕自離家，未對原告盡扶養照顧義務，甚至未
  返家。經親屬會議決議撤退被告為原告之監護人，並經本院以
  96年度監字第33號民事裁定選定乙○○為原告之監護人在案。
  原告之現監護人乙○○於日前發現，原告受傷後，因已呈近乎
  植物人之狀態，故國泰人壽保險股份有限公司（下稱國泰保險
  公司）曾為理賠，理賠金額共計為5,933,932元。因原告自88
  年12月29日受傷後即已無法自理本身事務，銀行之存摺印鑑等
  一應資料均在被告處，該等保險理賠金亦係被告聲請核發。自
  華銀新竹回覆之資料中足證除該570萬元係匯至被告帳戶外，
  其餘23萬元現金亦係被告提領花用，且上開金額，被告除曾交
  付約119,000元予原告之父親即現監護人乙○○外，餘款均已
  遭被告花用殆盡。依據民法第1101條前段規定：「監護人對於
  受監護人之財產，非為受監護人之利益不得使用或處分。」、
  第1103條之1規定：「監護人因執行財產上之監護職務有過失
  所生之損害，對於受監護人應負賠償之責。」，被告雖為原告
  之配偶，卻於原告受傷後不到一年即離家，非但未照顧扶養原
  告，甚且將原告之保險理賠金領取供己花用，自應對原告負損
  害賠償責任。
(三)按監護人於監護關係終止時，應即會同親屬會議所指定之人，
  為財產之清算，並將財產移交於新監護人。民法第1107條第1
  項定有明文。因被告有未善盡監護人職務之情，原告之父親乙
  ○○即於96年2月26日召開親屬會議，經親屬會議決議向法院
  聲請宣告原告為禁治產人、撤退被告為原告之監護人、由乙○
  ○擔任原告之監護人並由乙○○為原告之利益進行財產之清算
  並請求將財產移交予新監護人同時請求被告對原告應負之損害
  賠償責任。嗣本院於96年4月24日以96年度禁字第1號民事裁定
  宣告原告為禁治產人，原告之親屬會議成員即於96年4月30日
  以新竹英明街郵局第568號存證信函通知被告，親屬會議已為
  撤退其為監護人之決議並請被告於96年5月10日之前提出財產
  清冊並移交財產予乙○○。原告之監護人乙○○並於收受上開
  民事裁定後，復於96年5月11日以新竹東門郵局第85號存證信
  函再次函請被告交還原告之財產並商洽扶養事宜，然迄今仍未
  獲善意回應。
(四)因被告不願照顧原告，又不願將原告之財產歸還，原告爰依民
  法第184條、第1103條之1規定向被告請求損害賠償；另依民法
  第179條不當得利請求權請求被告為不當得利之返還。並聲明
  如下：
1.被告應給付原告5,843,932元及其中3,843,932元自起訴狀繕本
  送達被告翌日起、2,000,000元自追加起訴狀繕本送達被告翌
  日起，均至清償日止按年息百分之5計算之利息。
2.訴訟費用由被告負擔。
3.請准供擔保宣告假執行。
三被告經合法通知未於言詞辯論期日到場，亦未提出書狀以為聲
  明或陳述。
四本院之判斷：
(一)經查：
1.原告於88年12月29日不慎自住家三樓; 墜落受傷，因之而致頭
  部外傷合併腦腫、左側顱骨骨折、手術後小腦症、眼睛失明、
  喪失語言、咀嚼能力、右手偏癱、大小便失禁等傷害，原告之
  食物攝取、大小便等日常生活均須由他人扶助。因原告屬腦傷
  後合併失語症個案，目前右側偏癱，對外界問話，無法適切回
  應，已屬精神耗弱程度，經被告聲請本院家事法庭於96年4月2
  4日以96年度禁字第1號民事裁定宣告原告為禁治產人；又被告
  為原告之配偶，於原告受傷後，依民法第1111條第1項為原告
  之監護人，而依第1112條第1項規定，監護人為受監護人之利
  益，應按受監護人之財產狀況護養療治其身體，惟被告卻於89
  年11月間逕自離家，未對原告盡扶養照顧義務，甚至未返家。
  經親屬會議決議撤退被告為原告之監護人，並經原告之父乙○
  ○、原告之兄楊憲忠聲請本院於96年4月30日以96年度監字第
  33號民事裁定選定乙○○為原告之監護人在案之事實，業據本
  院調閱本院96年度禁字第1號宣告禁治產事件、96年度監字第
  33號選定禁治產人監護人事件等卷宗，查閱無訛，自堪信為真
  正。
2.次查，原告受傷後，因已呈近乎植物人之狀態，故國泰公司給
  付原告全殘廢保險金分別為2,080,866元、110,812元、1,330,
  482元、245,554元、166,218元、2,000,000元，合計為5,933
  ,932 元之事實，有國泰公司97年1月11日國壽字第0970010254
  號函暨檢附之原告保險給付狀況一覽表、96年10月16日國壽字
  第96100259號函暨檢附之原告要保書、理賠申請資料、保險契
  約狀況一覽表、97年4月24日國壽字第0970040600號函等附卷
  可稽，堪信為真實。
3.又原告主張因其自88年12月29日受傷後即已無法自理本身事務
  ，銀行之存摺印鑑等一應資料均在被告處，該等保險理賠金亦
  係被告聲請核發。自華銀新竹回覆之資料中足證除該570萬元
  係匯至被告帳戶外，其餘23萬元現金亦係被告提領花用，且上
  開金額，被告除曾交付約119,000元予原告之父親即現監護人
  乙○○外，餘款均已遭被告花用殆盡之事實，有華南商業銀行
  新竹分行97年4月24日華新字第09700154號函暨傳票在卷可參
  ，佐以被告於其被訴遺棄等刑事案件偵查中，亦到庭供稱：「
  ．．．（國泰公司以何種方式支付保險金？）我記得金額較小
  的是用現金，金額較大的是用支票，（該等支票受款人是誰？
  ）丙○○，（丙○○的支票你如何提領？）我將支票存入丙○
  ○的帳戶再提領出來，．．．我與丙○○是夫妻，因為丙○○
  已發生事故，所以由我代為簽名，．．我有拿一筆錢去大陸投
  資，後來投資失敗，．．．投資失敗後，現在都沒有錢了等語
  （見臺灣新竹地方法院檢察署96年度他字第997號卷96年11月
  21日訊問筆錄），自堪信原告前揭主張為真正。
(二)按因故意或過失，不法侵害他人之權利者，負損害賠償責任，
  民法第184條第1項前段定有明文。查被告將原告之保險給付合
  計5,933,932元，除交付原告之父119,000元外，擅自將其餘之
  5,814,932元提領一空而花費殆盡，業如前述，因此，原告主
  張因被告之故意侵權行為而受有損害，依首揭規定，其請求被
  告賠償其所受之損害，即非無據。從而，原告本於侵權行為之
  損害賠償請求權，請求被告賠償原告所受之損害5,814,932元
  ，及其中3,814,932元自起訴狀繕本送達被告之翌日即96年12
  月25日起、2,000,000元自民事追加起訴狀繕本送達被告之翌
  日即97年5月9日起，均至清償日止，按週年利率百分之5計算
  之利息，為有理由，應予准許。至逾此所為請求，為無理由，
  應予駁回。
(三)末按原告以單一之聲明，主張二以上訴訟標的，而請求法院擇
  一訴訟標的為其勝訴之判決者，乃所謂選擇訴之合併，原告依
  其中之一訴訟標的可獲全部受勝訴判決時，法院得僅依該項訴
  訟標的而為判決，對於其他訴訟標的無庸審酌。準此，本院既
  依原告主張之侵權行為法律關係而判決原告勝訴，則原告其餘
  之訴訟標的即無庸再行審酌，附此敘明。
五原告陳明願供擔保，聲請宣告假執行，經核其勝訴部分，合於
  法律規定，爰酌定相當之擔保金額宣告之；至其餘假執行之聲
  請，因訴之駁回而失所依據，不予准許。
六訴訟費用負擔之依據：民事訴訟法第79條。
中    華    民    國    97    年    8    月    22    日
                  民事第一庭    法  官  謝永昌
以上正本，係照原本作成。
如對本判決上訴，須於判決送達後20日內向本院提出上訴狀，且
應繳納上訴費用。
中    華    民    國    97    年    8    月    22    日
                                書記官  李慧娟


司法院資訊處製作；財團法人民間司法改革基金會備份。
